# Verbs and Tenses

[sources: <https://www.youtube.com/watch?v=FDtDetY5C8I>,
<https://www.youtube.com/watch?v=j1SWRN2MF2A>,
<https://kannadakalike.org/grammar/imperative-mood>,
<https://www.youtube.com/watch?v=_lFzJ09FyHs>]

In Kannada (and many other languages), verbs take on different forms depending on context.
Changing a verb according to context is called <em>conjugation</em>.
In Kannada, this context comprises of the tense and the subject
(the subject's pronoun, to be precise).

There are 9 tenses in Kannada: {past,present,future} × {simple,continuous,perfect}.
English also has 'perfect continuous' tenses. Those are mapped to 'continuous' tenses in Kannada. In Kannada, the simple present tense is also called the <em>present habitual tense</em> when the verb is not ಇರು (होना, to be). Other than these tenses, we also have the imperative mood.

In Kannada, each verb has multiple forms. Conjugating a verb mostly involves
picking an appropriate form of the verb based on tense
and adding an appropriate suffix to it based on the subject's pronoun.
The most important form of a verb is the <em>verb root</em>.
Other important forms we will see here:
present relative participle, present verbal participle,
past relative participle, past verbal participle, past ಅದು form.

(In addition to conjugating verbs, participles have other uses in Kannada.
See <a href="05-participles.html">05-participles.html</a> for details.)

A plus sign (+) denotes concatenation without संधि, and ⊕ denotes concatenation with संधि.
A minus sign denotes removing a suffix, e.g., ಮಾಡುತ್ತಾ - ಆ = ಮಾಡುತ್ತ್.

## Imperative mood (ಆಜ್ಞಾರ್ಥಕ ರೂಪಗಳು) and verb root

When we want to give a command, suggestion, or request to someone, we use the imperative mood.
(If a sentence contains just a verb and nothing else, it's the imperative mood.)
We will only look at the second-person imperative mood here.
(For other forms of the imperative mood, see <a href="06-moods.html">06-moods.html</a>.)
There are two varieties: singular and plural.
The plural form is sometimes used to address a single person as a way of showing respect. 

### Examples

Singular:

1.  look - देखो - ನೋಡು
2.  go - जाओ - ಹೋಗು
3.  write - लिखो - ಬರೆ

Plural:

1.  look - देखिए - ನೋಡಿ
2.  go - जाइए - ಹೋಗಿ
3.  write - लिखिए - ಬರೆಯಿರಿ

### Construction rule

In Kannada, for all verbs except those in the table below,
the second-person singular imperative form is the same as the verb root.

<table>
<tr><th>english</th><th>hindi</th><th>verb root</th><th>singular imperative</th><th>plural imperative</th></tr>
<tr><td>bring</td><td>लाओ</td><td>ತರು</td><td>ತಾ</td><td>ತನ್ನಿ</td></tr>
<tr><td>come</td><td>आओ</td><td>ಬರು</td><td>ಬಾ</td><td>ಬನ್ನಿ</td></tr>
</table>

For all other verbs, this is how we derive the plural imperative form from the verb root: 

1.  if the verb root ends with ಉ, remove ಉ and append ಇ.
2.  if the verb root with ಎ or ಇ: append ಯಿರಿ.

## Verbs Forms

There are two kinds of verbs: <em>regular</em> and <em>irregular</em>.
Regular verbs can be conjugated by following standard rules,
and all of their verb forms can be inferred from the verb root.
This isn't always true for irregular verbs,
so learning to conjugate them requires more effort.
There are around 200 irregular verbs in Kannada,
but we will only look at a few important ones here.

Here are examples of verb forms for some regular verbs.
Here RP means relative participle and VP means verbal participle.

<table>
<tr><th>english</th><th>hindi</th><th>verb root</th>
    <th>past RP</th><th>past VP</th><th>present RP</th><th>present VP</th><th>past ಅದು</th></tr>
<tr><td>look</td><td>देखो</td><td>ನೋಡು</td>
    <td>ನೋಡಿದ</td><td>ನೋಡಿ</td><td>ನೋಡುವ</td><td>ನೋಡುತ್ತಾ</td><td>ನೋಡಿತು</td></tr>
<tr><td>write</td><td>लिखो</td><td>ಬರೆ</td>
    <td>ಬರೆದ</td><td>ಬರೆದು</td><td>ಬರೆಯುವ</td><td>ಬರೆಯುತ್ತಾ</td><td>ಬರೆದಿತು</td></tr>
<tr><td>drink</td><td>पियो</td><td>ಕುಡಿ</td>
    <td>ಕುಡಿದ</td><td>ಕುಡಿದು</td><td>ಕುಡಿಯುವ</td><td>ಕುಡಿಯುತ್ತಾ</td><td>ಕುಡಿದಿತು</td></tr>
</table>

### Deriving verb forms from verb roots

Rule to obtain present RP and VP from verb root (both regular and irregular verbs),
based on what vowel a verb's root ends with:

<table>
<tr><th></th><th>present RP</th><th>present VP</th></tr>
<tr><td>ends with ಉ</td><td>+ವ</td><td>+ತ್ತಾ</td></tr>
<tr><td>non-ಉ-ending</td><td>+ಯುವ</td><td>+ಯುತ್ತಾ</td></tr>
</table>

Rule to obtain past RP, past VP, and past ಅದು form from verb root for regular verbs:

<table>
<tr><th></th><th>past RP</th><th>past VP</th><th>past ಅದು</th></tr>
<tr><td>ends with ಉ</td><td>-ಉ+ಇದ</td><td>-ಉ+ಇ</td><td>-ಉ+ಇತು</td></tr>
<tr><td>non-ಉ-ending</td><td>+ದ</td><td>+ದು</td><td>+ದಿತು</td></tr>
</table>

### List of verbs

Regular verbs:

<table>
<tr><th>english</th><th>hindi</th><th>verb root</th></tr>
<tr><td>ask</td><td>पूछो</td><td>ಕೇಳು</td></tr>
<tr><td>call</td><td>बुलाओ</td><td>ಕರೆ</td></tr>
<tr><td>do</td><td>करो</td><td>ಮಾಡು</td></tr>
<tr><td>drink</td><td>पियो</td><td>ಕುಡಿ</td></tr>
<tr><td>hear</td><td>सुनो</td><td>ಕೇಳು</td></tr>
<tr><td>sleep</td><td>सो</td><td>ಮಲಗು</td></tr>
<tr><td>tell</td><td>बताओ</td><td>ಹೇಳು</td></tr>
<tr><td>walk</td><td>चलो</td><td>ನಡೆ</td></tr>
<tr><td>write</td><td>लिखो</td><td>ಬರೆ</td></tr>
</table>

Irregular verbs:

(incomplete)

<table>
<tr><th>english</th><th>hindi</th><th>verb root</th><th>past RP</th><th>past VP</th><th>past ಅದು</th></tr>
<tr><td>be/exist/stay</td><td>हो/रहो</td><td>ಇರು</td><td>ಇದ್ದ</td><td>ಇದ್ದು</td><td>ಇತ್ತು</td></tr>
<tr><td>buy</td><td>ख़रीदो</td><td>ಕೊಳ್ಳು</td><td>ಕೊಂಡ</td><td>ಕೊಂಡು</td><td>ಕೊಂಡಿತು</td></tr>
<tr><td>become/happen</td><td>हो</td><td>ಆಗು</td><td>ಆದ</td><td>ಆಗಿ</td><td>ಆಯಿತು</td></tr>
<tr><td>bring</td><td>लाओ</td><td>ತರು</td><td>ತಂದ</td><td>ತಂದು</td><td>ತಂದಿತು</td></tr>
<tr><td>come</td><td>आओ</td><td>ಬರು</td><td>ಬಂದ</td><td>ಬಂದು</td><td>ಬಂತು</td></tr>
<tr><td>cry</td><td>रो</td><td>ಅಳು</td><td>ಅತ್ತ</td><td>ಅತ್ತು</td><td>ಅತ್ತಿತು</td></tr>
<tr><td>die</td><td>मरो</td><td>ಸಾ</td><td>ಸತ್ತ</td><td>ಸತ್ತು</td><td>ಸತ್ತಿತು</td></tr>
<tr><td>eat</td><td>खाओ</td><td>ತಿನ್ನು</td><td>ತಿಂದ</td><td>ತಿಂದು</td><td>ತಿಂದಿತು</td></tr>
<tr><td>experience/endure</td><td>सहो/?</td><td>ಪಡು</td><td>ಪಟ್ಟ</td><td>ಪಟ್ಟು</td><td>ಪಟ್ಟಿತು</td></tr>
<tr><td>fall</td><td>गिरो</td><td>ಬೀಳು</td><td>ಬಿದ್ದ</td><td>ಬಿದ್ದು</td><td>ಬಿದ್ದಿತು</td></tr>
<tr><td>forget</td><td>भूलो</td><td>ಮರೆ</td><td>ಮರೆತ</td><td>ಮರೆತು</td><td>ಮರೆತಿತು</td></tr>
<tr><td>get/meet</td><td>मिलो</td><td>ಸಿಗು</td><td>ಸಿಕ್ಕ</td><td>ಸಿಕ್ಕಿ</td><td>ಸಿಕ್ಕಿತು</td></tr>
<tr><td>get up / wake up</td><td>उठो</td><td>ಏಳು</td><td>ಎದ್ದ</td><td>ಎದ್ದು</td><td>ಎದ್ದಿತು</td></tr>
<tr><td>give</td><td>दो</td><td>ಕೊಡು</td><td>ಕೊಟ್ಟ</td><td>ಕೊಟ್ಟು</td><td>ಕೊಟ್ಟಿತು</td></tr>
<tr><td>go</td><td>जाओ</td><td>ಹೋಗು</td><td>ಹೋದ</td><td>ಹೋಗಿ</td><td>ಹೋಯಿತು</td></tr>
<tr><td>keep</td><td>रखो</td><td>ಇಡು</td><td>ಇಟ್ಟ</td><td>ಇಟ್ಟು</td><td>ಇಟ್ಟಿತು</td></tr>
<tr><td>laugh</td><td>हँसो</td><td>ನಗು</td><td>ನಕ್ಕ</td><td>ನಕ್ಕಿ</td><td>ನಕ್ಕಿತು</td></tr>
<tr><td>learn</td><td>सीखो</td><td>ಕಲಿ</td><td>ಕಲಿತ</td><td>ಕಲಿತು</td><td>ಕಲಿತಿತು</td></tr>
<tr><td>leave</td><td>छोड़ो</td><td>ಬಿಡು</td><td>ಬಿಟ್ಟ</td><td>ಬಿಟ್ಟು</td><td>ಬಿಟ್ಟಿತು</td></tr>
<tr><td>wait/protect</td><td>?</td><td>ಕಾ</td><td>ಕಾದ</td><td>ಕಾದು</td><td>ಕಾದಿತು</td></tr>
<tr><td>say</td><td>कहो</td><td>ಅನ್ನು</td><td>ಅಂದ</td><td>ಅಂದು</td><td>ಅಂದಿತು</td></tr>
<tr><td>steal</td><td>चुराओ</td><td>ಕದಿ</td><td>ಕದ್ದ</td><td>ಕದ್ದು</td><td>?</td></tr>
<tr><td>take</td><td>लो</td><td>ತೊಗೊಳ್ಳು</td><td>ತೊಗೊಂಡ</td><td>ತೊಗೊಂಡು</td><td>ತೊಗೊಂಡಿತು</td></tr>
</table>

Note that for all verbs (including irregular verbs),
the relative participles always end with the vowel ಅ.

## Simple Tense

Examples:

1.  Simple present: I see. - मैं देखता हूँ। - ನಾನು ನೋಡುತ್ತೇನೆ.
2.  Simple past: I saw. - मैंने देखा। - ನಾನು ನೋಡಿದೆನು.
3.  Simple future: I will see. - मैं देखूँगा। - ನಾನು ನೋಡುವೆನು.

To conjugate a verb in one of the simple tenses, we add a suffix to an appropriate verb form.
Here are the two kinds of suffixes used:

<table>
<tr><th>Subject</th><th>Present</th><th>Past/Future</th></tr>
<tr><td>ನಾನು</td><td>ಏನೆ</td><td>ಎನು</td></tr>
<tr><td>ನಾವು</td><td>ಏವೆ</td><td>ಎವು</td></tr>
<tr><td>ನೀನು</td><td>ಈಯ</td><td>ಎ/ಇಯೆ</td></tr>
<tr><td>ನೀವು</td><td>ಈರಿ</td><td>ಇರಿ</td></tr>
<tr><td>ಅವನು</td><td>ಆನೆ</td><td>ಅನು</td></tr>
<tr><td>ಅವಳು</td><td>ಆಳೆ</td><td>ಅಳು</td></tr>
<tr><td>ಅವರು</td><td>ಆರೆ</td><td>ಅರು</td></tr>
<tr><td>ಅದು</td><td>ಅದೆ</td><td>ಉದು</td></tr>
<tr><td>ಅವು</td><td>ಅವೆ</td><td>ಅವು</td></tr>
</table>

Conjugation rule for all verbs other than ಇರು (both regular and irregular):

1.  Simple present: present VP ⊕ present suffix.
2.  Simple past: if subject is not ಅದು, use past RP ⊕ past/future suffix,
    otherwise use the past ಅದು form.
3.  Simple future: present RP ⊕ past/future suffix.

Conjugation rule for ಇರು:

1.  Simple present: past RP ⊕ present suffix.
2.  Simple past: if subject is not ಅದು, use past RP ⊕ past/future suffix,
    otherwise use the past ಅದು form.
3.  Simple future: present RP ⊕ past/future suffix when being extremely formal,
    present VP ⊕ present suffix otherwise.

To implement संधि, remove the vowel from the first part (participle)
and then concatenate it with the second part (suffix).

## Negative Simple Tense

In the negative simple tense, the verb is conjugated as 'augmented verb root + suffix'.
Suffix depends on tense only.

Examples:

1.  Present: I do not see. - मैं नहीं देखता। - ನಾನು ನೋಡಲ್ಲ.
2.  Past: I did not see. - मैंने नहीं देखा। - ನಾನು ನೋಡಲಿಲ್ಲ.
3.  Future: I will not see. - मैं नहीं देखूँगा। - ನಾನು ನೋಡುವುದಿಲ್ಲ.

Augmentation:

1.  ಉ-ending: Remove ಉ.
2.  ಎ or ಇ ending: Append ಯ್.

Suffix:

1.  Present: ಅಲ್ಲ.
2.  Past: ಅಲಿಲ್ಲ.
3.  Future: ಉವುದಿಲ್ಲ.

Exception: augmented verb root + suffix for ಇರು:

1.  Present: ಇಲ್ಲ.
2.  Past: ಇರಲಿಲ್ಲ.
3.  Future: ಇರಲ್ಲ.

### Converting to question

Change the last character of the suffix from ಲ್ಲ to ಲ್ವಾ.

Example for present: Don't you see? - तुम नहीं देखते?। - ನೀನು ನೋಡಲ್ವಾ?

## Continuous Tense

Examples:

1.  Present: I am seeing. - मैं देख रहा हूँ। - ನಾನು ನೋಡುತ್ತಾ ಇದ್ದೇನೆ.
2.  Past: I was seeing. - मैं देख रहा था। - ನಾನು ನೋಡುತ್ತಾ ಇದ್ದೆನು.
3.  Future: I will be seeing. - मैं देख रहा होऊँगा। - ನಾನು ನೋಡುತ್ತಾ ಇರುತ್ತೇನೆ.

Let X ∈ {positive,negative} × {present,past,future}.
In the X continuous tense, the verb is conjugated as two words.
The first word is the verb's present VP.
The second word is the conjugation of ಇರು in the X simple tense.

Sometimes these two words are joined by संधि.
This is unusual in spoken form but sometimes happens in written form.
To do this, remove the vowel from the present VP (i.e., replace the ತ್ತಾ by ತ್ತ್).
E.g., ನೋಡುತ್ತಾ ⊕ ಇದ್ದೇನೆ = ನೋಡುತ್ತಿದ್ದೇನೆ.

## Perfect Tense

Examples:

1.  Present: I have seen. - मैं देख चुका हूँ। / मैंने देखा है। - ನಾನು ನೋಡಿದ್ದೇನೆ.
2.  Past: I had seen. - मैं देख चुका था। / मैंने देखा था। - ನಾನು ನೋಡಿದ್ದೆನು.
3.  Future: I will have seen. - मैं देख चुका होऊँगा। - ನಾನು ನೋಡಿರುತ್ತೇನೆ.

Let X ∈ {positive,negative} × {present,past,future}.
In the X perfect tense, the verb is conjugated as 'past VP ⊕ suffix'.
The suffix is the conjugation of ಇರು in the X simple tense.

To implement संधि, remove the vowel from the past VP.

<script type="module" src="https://sharmaeklavya2.github.io/trin/trinUI.js?init=true&addCss=true"></script>
